---
title: "Programación Estadística con R"
subtitle: <h1>Estructuras de control</h1>
author: "Andrés E. Arguedas L."
date: ""
output: 
  revealjs::revealjs_presentation:
    theme: beige
    highlight: pygments
    transition: slide
    center: true
---

# Estructuras de control en R

## Estructuras de control

Las estructuras de control en R permiten controlar el flujo de ejecución de un programa, dependiendo de una serie de condiciones. Las más comunes son:

- `if`, `else`: Prueba una condición lógica
- `for`: Ejecuta algo una cierta cantidad (finita) de veces
- `while`: Ejecuta algo mientras se cumpla una condición lógica
- `repeat`: Ejecuta un ciclo infinito
- `return`: Devuelve el resultado de una función

##

Veamos estas estructuras de control de forma más profunda

## `if`

Estructura básica del `if`:

```{r, eval=F, echo=T}
# Una sola condición
if(<condición>) {
  ## Haga algo si la condición se cumple
}else {
  ## Haga otra cosa si la condición NO se cumple
}

# Dos condiciones
if(<condición1>) {
  ## Haga algo si se cumple condición 1
} else if(<condición2>) {
  ## Haga algo distinto si se cumple la condición 2, pero no la 1
} else {
  ## Haga otra cosa si no se cumple ninguna de las condiciones
}
```

## `if`

```{r}
x <- 2
if (x > 3) {
  y <- 10
} else {
  y <- 0
}
y
```

## `if`

```{r}

```

