---
title: "Programación Estadística con R"
subtitle: <h1>Estructuras de control</h1>
author: "Andrés E. Arguedas L."
date: ""
output: 
  revealjs::revealjs_presentation:
    theme: serif
    highlight: pygments
    transition: slide
    center: true
---

# Estructuras de control en R

## Estructuras de control

Las estructuras de control en R permiten controlar el flujo de ejecución de un programa, dependiendo de una serie de condiciones. Las más comunes son:

- `if`, `else`: Prueba una condición lógica
- `for`: Ejecuta algo una cierta cantidad (finita) de veces
- `while`: Ejecuta algo mientras se cumpla una condición lógica
- `repeat`: Ejecuta un ciclo infinito
- `return`: Devuelve el resultado de una función

##

Veamos estas estructuras de control de forma más profunda

## `if`

Estructura básica del `if`:

```{r, eval=F, echo=T}
# Una sola condición
if(<condición>) {
  ## Haga algo si la condición se cumple
}else {
  ## Haga otra cosa si la condición NO se cumple
}

# Dos condiciones
if(<condición1>) {
  ## Haga algo si se cumple condición 1
} else if(<condición2>) {
  ## Haga algo distinto si se cumple la condición 2, pero no la 1
} else {
  ## Haga otra cosa si no se cumple ninguna de las condiciones
}
```

## `if`

```{r}
x <- 2
if (x > 3) {
  y <- 10
} else {
  y <- 0
}
y
```

## `if`

```{r}
y <- if(x > 3) {
  10
} else {
  0
}
y
```

¿Cual es la diferencia?

## `if`

Otra forma de escribir un `if` es mediante el comando `ifelse`

```{r, eval=F, echo=T}
ifelse(<condición>, <resultado si cierto>, <resultado si falso>)
```

```{r}
ifelse(x > 3, 10, 0)
```

## `for`

El `for` nos sirve para hacer un ciclo (o iterar) una cierta cantidad de veces. Veamos si los números de un vector son mayores a 3:

```{r}
x <- c(2, 7, 10, 11)
y <- c()
for(i in 1:4) {
  y[i] <- ifelse(x[i] > 3, 1, 0)
}

cbind(x, y)
```

## `for`

También podemos anidar una `for` en otro:

```{r}
x <- matrix(1:6, ncol = 3, nrow = 2)
y <- matrix(0, ncol = 3, nrow = 2)
for(i in 1:2) {
  for(j in 1:3) {
    y[i, j] <- x[i,j] * 2
  }
}
x; y
```

## `while`

Al hacer `while` repetimos algo hasta que se cumpla una condición:

```{r}
conteo <- 0
while(conteo < 10) {
  print(conteo)
  conteo <- conteo + 1
}
```

# Funciones en R

## Funciones

Para crear nuestras propias funciones en R, usamos la siguiente estructura:

```{r, eval=F, echo=T}
# Por lo general, es buena práctica poner nombres originales
# y faciles de identificar para objetos y funciones
funcion <- function(argumento1, argumento2, ...) {
  # Aquí escribimos el código que queremos ejecutar con base en los 
  # parámetros que describimos anteriormente
}
```

Un ejemplo de una función:

```{r}
diferencia <- function(argumento1, argumento2) {
  argumento1 - argumento2
}
diferencia(10, 5)
```

## Práctica

Con base en la función `diferencia` que definimos anteriormente, use como argumentos las siguientes estructuras:

- Caracter
- Lógico
- Vector
- Lista
- Matriz

¿Qué ocurre en cada caso?

¿Hay algún caso en específico que le parezca interesante?

## Práctica

- Construya una función que calcule la raíz cuadrada de la suma de dos números.
- Cree una función que sume todos los números contenidos dentro de un vector
- Defina una función que devuelva los primeros *n* números pares (tomando en cuenta el 0)

## Solución

```{r}
# Primer pregunta
raiz.suma <- function(a, b) {
  sqrt(a + b)
}

raiz.suma(7, 9)
```

## Solución

```{r}
# Segunda pregunta
suma <- function(a) {
  n <- length(a)
  s <- 0
  for(i in 1:n) {
    s <- s + a[i]
  }
  s
}

suma(1:5); sum(1:5) # ¿Qué hace la función sum?
```

## Solución

```{r}
n.pares <- function(n) {
  vec <- vector(length = n + 1)
  for(i in 1:(n + 1)){
    vec[i] <- (i - 1) * 2
  }
  return(vec)
}

n.pares(8)

seq(0, 16, by = 2)
```

# Familia de funciones `apply`

## Funciones `apply`

La familia de funciones `apply` son parte del paquete `base` de R y son de especial utilidad ya que logran ejecutar una función a lo largo de ciertas porciones de matrices, arreglos, listas y dataframes de forma repetitiva. Estas funciones permiten hacer cruces entre los datos de diversas formas, para así evitar hacerlo de forma manual.

## Funciones `apply`

En esta sección vamos a ver las funciones:

- `lapply`
- `sapply`
- `apply`
- `mapply`
- `tapply`
- `split`

## `lapply`

La función `lapply` sirve cuando tenemos una lista `x` y queremos aplicar una funcion `fun` a cada uno de los elementos de la lista. Los resultados siempre se van a devolver como una lista. Podemos especificar algunos parámetros para la función a usar en el `lapply` poniendo estos después de la función y separados mediante una coma. Veamos un ejemplo:

```{r}
x <- list(a = 1:5, b = rnorm(10))
x
```

## `lapply`

```{r}
lapply(x, mean)
```

## `lapply`

```{r}
x <- list(a = 1:4, b = rnorm(10), c = rnorm(20, 1), d = rnorm(100, 5))
x
```

## `lapply`

```{r}
lapply(x, mean)
```

## `lapply`

```{r}
x <- 1:4

lapply(x, runif)
```

## `lapply`

```{r}
x <- 1:4

lapply(x, runif, min = 0, max = 10)
```

## `lapply`

```{r}
x <- list(a = matrix(1:4, 2, 2), b = matrix(1:6, 3, 2))
x
```

## `lapply`

Las funciones que se pueden usar con cualquier comando `apply` no son solamente las que R o un paquete traen, sino que podemos usar las que hayamos creado.

```{r}
lapply(x, function(elt) elt[, 1])
```

## `sapply`

Es una variante de `lapply` que devuelve un vector en lugar de una lista, pero necesita que todos los elementos de la lista tengan igual longitud.

```{r}
x <- list(a = 1:4, b = rnorm(10), c = rnorm(20, 1), d = rnorm(100, 5))
x
```

## `sapply`

```{r}
sapply(x, mean)
```

## `apply`

Se usa para evaluar funciones sobre los márgenes de un arreglo (*1* = filas ó *2* = columnas). Existen algunas funciones integradas directamente en R que usan `apply`, como: 

- `rowSums`, que es equivalente a utilizar `apply(x, 1, sum)`
- `rowMeans`, que es equivalente a `apply(x, 1, mean)`
- `colSums`, que es equivalente a `apply(x, 2, sum)`
- `colMeans`, que es equivalente a `apply(x, 2, mean)`

## `apply`

```{r}
x <- matrix(1:6, 2, 3)
x

apply(x, 2, mean); colMeans(x)
```

## `apply`

```{r}
apply(x, 1, sum); rowSums(x)
```

## `apply`

```{r}
x <- rnorm(20, 10, 1)
x

y <- runif(20, 7, 12)
y
```

## `apply`

```{r}
z <- cbind(x, y)
z

apply(z, 2, quantile, probs = c(0.25, 0.75))
```

## `mapply`

Es una versión multivariada de las funciones anteriores. Por ejemplo, con `lapply` solo se puede aplicar la función a los elementos de la lista, pero, por ejemplo, si se tiene una función con dos argumentos y se tienen dos listas, entonces se puede usar `mapply` para que cada lista corresponda a un argumento de la función.

La función que se va a aplicar debe tener un número de argumento al menos igual al número de listas que se van a usar en `mapply`. El argumento `MoreArgs` de la función sirve en el caso de que se tengan argumentos adicionales que se tienen que pasar a la función.

## `mapply`

```{r}
# En vez de hacer esto
list(rep(1, 4), rep(2, 3), rep(3, 2), rep(4, 1))
```

## `mapply`

```{r}
# Se puede hacer esto
mapply(rep, 1:4, 4:1)
```

## `tapply`

Esta función se usa para aplicar una función a ciertos subconjuntos de un vector. Normalmente se tiene un vector numérico y se querrá aplicar un resumen estadístico sobre ciertas partes de este. De este forma, se necesitará otra variable u objeto que identifique los elementos del vector numérico que pertenecen a cada grupo de interés. Puede ser útil utilizar la función `gl()` para crear subgrupos.

## `tapply`

```{r}
x <- c(rnorm(10), runif(10), rnorm(10, 1))
x

f <- gl(3, 10)
f
```

## `tapply`

```{r}
tapply(x, f, mean)

tapply(x, f, range)
```

## `split`

La función `split` recibe un vector u objeto `x` y una variable de tipo factor `f`, que identifica los niveles del grupo, y hace una partición del objeto `x` en el número de grupos identificados en `f`. Por ejemplo, si `f` tiene 3 niveles que identifican 3 grupos, entonces la función `split` dividirá `x` en 3 grupos. 

## `split`

Una vez separados estos grupos, se puede usar `lapply` o `sapply` para aplicar una función a esos grupos individuales. También puede hacerse una separación en varios niveles de forma conjunta con la función `interaction()` para generar las combinaciones. Si tuvieramos algunos niveles vacíos al hacer el procedimiento anterior, podemos usar `drop=TRUE` para eliminarlos.

Veamos un ejemplo:

## `split`

```{r}
x <- c(rnorm(10), runif(10), rnorm(10, 1))
f <- gl(3, 10)
split(x, f)
```

## `split`

```{r}
lapply(split(x, f), mean)
```

# Caso práctico

##

Veamos a las funciones de la famila `apply` en acción usando el conjunto de datos `airquality`, que viene integrado en R.

```{r}
# Extraemos solo las 3 variables de interés
library(datasets)
head(airquality[, 1:3])
```

##

```{r}
base <- airquality[, 1:3]
s <- split(base, airquality$Month)
s
```

##

```{r}
lapply(s, function(x) colMeans(x))
```

##

```{r}
sapply(s, function(x) colMeans(x))
```

##

El resultado obtenido anteriormente tiene varios `NA`. Para esto, la función `colMeans` tiene el argumento `na.rm` el cual permite omitir los valores faltantes al hacer el cálculo.

```{r}
sapply(s, function(x) colMeans(x, na.rm = T))
```

