---
title: "Programación Estadística con R"
subtitle: <h1>Fundamentos de R</h1>
author: "Andrés E. Arguedas L."
date: ""
output: 
  revealjs::revealjs_presentation:
    theme: moon
    highlight: pygments
    transition: slide
    center: true
---

# Conceptos básicos sobre R

## ¿Qué es R?

- Es un dialecto del lenguaje S
- R: [https://cran.r-project.org/.](https://cran.r-project.org/)
- RStudio: [https://www.rstudio.com/.](https://www.rstudio.com/)
- **OJO:** R es el lenguaje de programación, mientras que RStudio es la interfaz gráfica
- Actualizaciones regulares
- Multiplataforma (Windows, Mac, Linux, hasta algunos celulares!)
- Excelentes herramientas de visualización
- Software libre (bueno y malo...)

## Software libre

Hay varios niveles de libertad en R:

- **Libertad 1:** Libertad para ejecutar el programa, para cualquier propósito.
- **Libertad 2:** Libertad para estudiar cómo funciona el programa y adaptarlo a las necesidades particulares del usuario.
- **Libertad 3:** Libertad para redistribuir copias con amigos y colegas.
- **Libertad 4:** Libertad para proponer cambios al código ya existente.

## Software libre

Aun así, hay ciertas limitaciones o problemas:

- Todo el código es libre, es decir, hay controles de calidad mínimos sobre lo que es permitido para distribuirse.
- Algunas funciones que deberían hacer lo mismo presentan resultados distintos entre si, o distintos a los de un paquete comercial.
- Para citar a R: "R es software libre y viene con ABSOLUTAMENTE NINGUNA GARANTÍA"

De igual forma, los pros son más importantes que los contras.

## R y RStudio

RStudio es una interfaz gráfica de R que nos da acceso a lo siguiente:

- Consola
- Script
- Notebook
- RMarkdown
- Chunks
- Atajos del teclado
- $\LaTeX$

# Paquetes de R

## Paquetes de R

R se divide, fundamentalmente, en dos partes:

1. El sistema `base` que se descarga de **CRAN**
2. Todo lo demás (obtenido mediante **paquetes**)

## Paquetes de R

La funcionalidad de R está dividida en paquetes:

- El sistema `base` contiene el paquete `base`, que es necesario para ejecutar R y contiene las funciones más fundamentales.
- Algunos paquetes incluidos en el sistema `base` son: `utils`, `stats`, `datasets`, `graphics`, `grDevices`, `grid`.
- Algunos paquetes adicionales: `boot`, `cluster`, `foreign`, `lattice`, `MASS`, `nnet`, `tidyverse`

## Paquetes de R

- Existen más de 4000 paquetes desarrollados por la comunidad de R alrededor del mundo.
- No todos los paquetes desarrollados son públicos, ya que muchos son creados para uso personal o de la empresa, por lo que no se tiene acceso libre a estos.
- Otra forma usual de conseguir paquetes es mediante repositorios en GitHub [http://github.com](http://github.com).

## Instalación y uso de paquetes de R 

La instalación de paquetes en R se puede hacer de varias formas:

- Mediante la interfaz del usuario
- Mediante la consola:
```{r, eval=F, echo=T}
install.packages("nombre_del_paquete", dependencies=TRUE)
```
- El paquete `devtools`
- GitHub
```{r, eval=F, echo=T}
install_github("nombre_del_desarrollador/nombre_del_paquete")
install_github("twitter/AnomalyDetection")
```
- Más detalles sobre instalación desde GitHub en [https://cran.r-project.org/web/packages/githubinstall/vignettes/githubinstall.html.](https://cran.r-project.org/web/packages/githubinstall/vignettes/githubinstall.html)

# Buscar ayuda y problemas en R

## Surgimiento de dudas

- Hacer preguntas por correo electrónico es distinto a hacerlas de forma personal.
- La persona que recibe el correo no tiene todo el contexto del problema.
- Amigos o colegas a los que se les pide ayuda pueden tener otras cosas que hacer, lo que ahce que la respeusta dure más en llegar.
- El instructor puede ayudarlos a resolver problemas, pero no tiene la respuesta a todo.

## Búsqueda de respuestas

- Buscar en internet (Google es un buen amigo)
- Buscar en la documentación de R
- Buscar la solución mediante experimentación (prueba y error)
- Preguntar a alguien que conoce de R
- Aunque no siempre es posible, estudiar el código fuente y encontrar una solución

## Ejemplo de un error

```{r, eval=F, echo=T}
library(datasets)
data(airquality)
cor.test(airquality)
```

```{r, eval=F, echo=T}
## Error in cor.test.default(airquality): el argumento "y" está ausente, sin valor por omisión
```

De nuevo, Google es nuestro amigo...

## Ejemplo de un error

Solucionando el error, con base en el mensaje que nos dijo

```{r}
cor.test(airquality$Ozone, airquality$Solar.R)
```

# ¡Manos a la obra!

## Introducción de datos

El operador `<-` se utiliza para asignar valores a objetos

```{r}
x <- 1
print(x)
```

```{r}
x
```

## Introducción de datos

```{r}
msj <- "Hola mundo"
msj
```

La "gramática" de R determina si una expresión está completa o no. Siempre tiene que tener un objeto al lado del `<-`. Por ejemplo, el siguiente ejemplo no es completo:

```{r, eval=F, echo=T}
x <- ## Esto es una expresión incompleta
```

El caracter `#` se usa para agregar comentarios en el código. Lo que sea que escribamos a la derecha del `#` (incluyendo el símbolo mismo) es ignorado.

## Evaluación

Para poder ver el valor que le asignamos a un objeto, necesitamos evaluarlo.

```{r}
x <- 5   ## No se imprime nada!
x        ## Impersión automática
print(x) ##Impresión explícita
```

El `[1]` indica que `x` es un *vector* y `5` es su primer elemento.

## Secuencias

```{r}
x <- 1:20
x
seq(1, 20, by = 1)
```

El operador `:` crea una secuencia de números, separados de uno en uno, desde 1 hasta 20. ¿En qué se diferencia al resultado de la función `seq`?

## Objetos

R tiene cinco clases de objetos básicas:

- character
- numeric (números reales)
- integer (números enteros)
- complex (números complejos)
- logical (TRUE/FALSE)
- vector (contiene solo objetos de la misma clase)
- list (similar al vector pero puede contener objetos de distintas clases)

Vectores vacíos pueden crearse con las funciones `vector()` o `c()`.

## Práctica

Utilice la función `seq` para crear los siguientes vectores:

- 55, 56, 57, 58, 59
- 1, 3, 5, 7, 8, 11
- Fraccionar el intervalo [1, 10] en 100 partes (incluyendo a 1 y 10)

## Solución

```{r, eval=F, echo=T}
# Primera pregunta
seq(55, 59, 1)
55:59
# Segunda pregunta
seq(1, 11, 2)
# Tercera pregunta
seq(1, 10, length.out = 100)
```

## Práctica

Para los números 2, 4.1, 0.5, 1.8, 0.43, 0.03, 12, 2.8

- Calcule las raíces cuadradas de estos números
- Calcule las diferencias entre los números y las raíces cuadradas de ellos
- Cuando las diferencias sean negativas, invierta el signo y almacene todo en un solo vector

## Solución

```{r, eval=F, echo=T}
# Primer pregunta
x <- c(2, 4.1, 0.5, 1.8, 0.43, 0.03, 12, 2.8)
raiz_x <- sqrt(x)
# Segunda pregunta
diferencias <- x - raiz_x
# Tercer pregunta
abs(diferencias)
```

## Práctica

Intente deducir cual va a ser el resultado de cada comando antes de ejecutarlo:

```{r, eval=F, echo=T}
data <- c(7, 4, 6, 8, 9, 1, 0, 3, 2, 5, 0)
sort(data)
sum(data < 5)
1 * (data < 5)
which(data > 5)
(data > 5)^2
```

## Práctica

1. Cree un vector de longitud 100 cuyo contenido sea `TRUE` o `FALSE`.
2. Modifique el vector anterior para que `TRUE=1` y `FALSE=0`.

## Solución

```{r, eval=F, echo=T}
s <- sample(c(TRUE, FALSE), 100, TRUE)
s * 1
```

## Práctica

¿Cuántos caracteres tiene esta instrucción?

¿Y esta?

## Solución

```{r}
nchar("¿Cuántos caracteres tiene esta instrucción?")
nchar("¿Y esta?")
```

## Práctica

Genere tres objetos `x, y, z` de forma que:

- `x` sea un vector de clase `numeric` de 50 números pares
- `y` un vector de clase `character` con la frase *"Tengo un talento natural para programar en R!"*
- `z` un vector de clase `logical` con exactamente 74 `TRUE`, seguido por 148 `FALSE` y luego por `TRUE,FALSE,TRUE,FALSE,...` hasta que el vector tenga longitud 300

## Práctica

- Verifique que el vector `z` contenga 187 `FALSE` y 113 `TRUE`.

- Almacene todos esos objetos en una lista.

- Finalmente, almacene la lista anterior junto con la frase *"Que ejercicio más extraño..."* en una nueva lista llamada `lista_final`.

## Solución

```{r, eval=F, echo=T}
x <- seq(1, 100, 2)
y <- "Tengo un talento natural para programar en R!"
z <- c(rep(T, 74), rep(F, 148), rep(c(T, F), 39))
table(z)
lista <- list(x, y, z)
lista_final <- list("Que ejercicio más extraño...", lista)
```

# Lectura de datos en R

## Principales funciones

Las principales funciones para leer conjuntos de datos en R son:

- `read.table`, `read.csv` para leer datos tabulares
- `source` para leer un archivo con código de R (es el inverso a `dump`)
- `load` para cargar ambientes de trabajo de R (workspace)

## Escribir datos

Así como existen funciones para leer bases de datos, existen también funciones análogas para escribir los datos desde R y generar otros archivos. Estas funciones son:

- `write.table`
- `write.csv`
- `save`

## `read.table`

La función `read.table` es una de las más utilizadas para la lectura de datos, estos son algunos de los argumentos más usados para la función:

- `file`: Nombre del archivo a leer, o de una conexión
- `header`: Lógico que indica si el archivo tiene, al inicio, una línea con los nombres de las variables
- `sep`: Indica el caracter a usar para separar líneas, usualmente es "," ó ";"
- `colClasses`: Vector que indica la clase de cada columna en el conjunto de datos

## `read.table`

- `nrows`: Número de filas en el conjunto de datos
- `comment.char`: Cadena de caracteres que indica los símbolos usados para comentarios
- `skip`: Número de líneas que deben saltarse al inicio del documento
- `stringsAsFactors`: Indica si las variables deben codificarse como factores

## Lectura y escritura de datos desde Excel

- El paquete usado es `openxlsx`
- Necesitamos instalar *RTools* [https://github.com/stan-dev/rstan/wiki/Install-Rtools-for-Windows](https://github.com/stan-dev/rstan/wiki/Install-Rtools-for-Windows)
- `read.xlsx`
- `write.xlsx`

## `data.table`

En R, el paquete `data.table` nos permite leer conjuntos grandes de datos de forma rápida en R. Además, tiene ciertas ventajas y funcionalidades para poder trabajar con grandes conjuntos de datos de forma rápida. Aunque no vamos a profundizar en esto en el curso, puede encontrar más información en: [https://cran.r-project.org/web/packages/data.table/vignettes/datatable-intro.html](https://cran.r-project.org/web/packages/data.table/vignettes/datatable-intro.html)

## Práctica

En Excel digite un archivo de datos con tantas filas y columnas como desee (o escoja una que ya tenga)
- Guarde este conjunto de datos con extensiones `.xlsx`, `.csv` y `.txt`
- Cargue estos datos en R

## Práctica

En R, digite un conjunto de datos con tantas filas y columnas como desee.

- Desde R, guarde este conjunto de datos como un archivo con extensión `.xlsx` y `.txt`

## Práctica

La función `scan()` es útil para leer datos copiados desde un archivo de Excel. Consulte la ayuda de la función, o bien la información en internet, para usar esa función y leer el conjunto de datos creado en el primer ejercicio.